ACORDAO-COMPLETO-2543309

ACÓRDÃO 4585/2022 ATA 28/2022 - PRIMEIRA CÂMARA

VISTOS, relatados e discutidos estes autos de tomada de contas especial, instaurada pelo Fundo Nacional de Desenvolvimento da Educação - FNDE contra João Deolindo de Carvalho, ex-prefeito de Alagoinha do Piauí/PI, em razão da não comprovação da regular aplicação dos recursos repassados no âmbito do Programa Brasil Alfabetizado no exercício de 2008.
ACORDAM os Ministros do Tribunal de Contas da União, reunidos em sessão da primeira Câmara, ante as razões expostas pelo Relator, e com fundamento nos arts. 1º, inciso I; 16, inciso III, alíneas "b" e "c", e §§ 2º e 3º; 19; 23, inciso III; 26, 28, inciso II, da Lei 8.443/1992 c/c os arts. 1º, inciso I; 209, incisos II e III; 210; 214, inciso III, alínea "a"; e 215 a 217 do Regimento Interno, em: 
9.1. rejeitar as alegações de defesa apresentadas por João Deolindo de Carvalho;
9.2. julgar irregulares as contas de João Deolindo de Carvalho, condenando-o ao recolhimento ao Fundo Nacional de Desenvolvimento da Educação das quantias a seguir especificadas, atualizadas monetariamente e acrescidas de juros de mora a partir das datas indicadas até a data do recolhimento, na forma da legislação em vigor:
	Data de ocorrência
	Valor histórico
		Data de ocorrência
	Valor histórico

	21/10/2008
	R$ 2.000,00
		29/12/2008
	R$ 1.620,00

	12/11/2008
	R$ 968,40
		29/12/2008
	R$ 1.754,00

	19/12/2008
	R$ 8.620,00
		29/12/2008
	R$ 1.846,00

	19/12/2008
	R$ 814,00
		29/12/2008
	R$ 5.960,00

	19/12/2008
	R$ 485,00
		29/12/2008
	R$ 2.700,00

	19/12/2008
	R$ 3.905,00
		30/12/2008
	R$ 8.100,00

	19/12/2008
	R$ 2.440,00
		30/12/2008
	R$ 28.620,00

	29/12/2008
	R$ 7.000,00
			
9.3. autorizar a cobrança judicial da dívida, caso não atendidas as notificações;
9.4. autorizar, se requerido, o parcelamento da dívida em até 36 (trinta e seis) parcelas mensais sucessivas, com incidência, sobre cada parcela corrigida monetariamente, dos correspondentes juros de mora, no caso do débito, na forma da legislação em vigor, alertando aos responsáveis que o inadimplemento de qualquer parcela acarretará vencimento antecipado do saldo devedor;
9.5. fixar o vencimento da primeira parcela em quinze dias, a contar do recebimento da notificação, e os das demais a cada 30 (trinta) dias, devendo incidir sobre cada valor mensal os correspondentes acréscimos legais, na forma prevista na legislação em vigor
9.6. encaminhar cópia deste acórdão ao responsável, ao FNDE e à Procuradoria da República no Estado do Piauí, com a informação de que a íntegra do relatório e do voto que o fundamentam está disponível no endereço eletrônico www.tcu.gov.br/acordaos.

Tomada de contas especial instaurada pelo Fundo Nacional de Desenvolvimento da Educação (FNDE) contra João Deolindo de Carvalho, ex-prefeito de Alagoinha do Piauí/PI, em razão da não comprovação da regular aplicação dos recursos repassados no âmbito do Programa Brasil Alfabetizado no exercício de 2008.

Primeira Câmara

Município de Alagoinha do Piauí/PI

3. Responsável: João Deolindo de Carvalho (XXX.755.053-XX), ex-prefeito

13.1. Ministros presentes: Walton Alencar Rodrigues (Presidente), Benjamin Zymler, Vital do Rêgo e Jorge Oliveira (Relator).
13.2. Ministros-Substitutos presentes: Augusto Sherman Cavalcanti e Weder de Oliveira.

JORGE OLIVEIRA

Trata-se de tomada de contas especial instaurada pelo Fundo Nacional de Desenvolvimento da Educação - FNDE contra João Deolindo de Carvalho, ex-prefeito de Alagoinha do Piauí/PI, em razão da não comprovação da regular aplicação dos recursos repassados no âmbito do Programa Brasil Alfabetizado no exercício de 2008.
2.	Transcrevo, a seguir, trechos da instrução elaborada pela Secretaria de Controle Externo de Tomada de Contas Especial - SecexTCE que analisou a questão:
	"[...]
	HISTÓRICO
	2. Em 27/2/2020, com fundamento na IN-TCU 71/2012, alterada pela IN-TCU 76/2016, e DN-TCU 155/2016, o dirigente do Fundo Nacional de Desenvolvimento da Educação autorizou a instauração da tomada de contas especial (peça 1) . O processo foi registrado no Sistema e-TCE com o número 637/2020.
	3. Os recursos repassados pelo FNDE ao município de Alagoinha do Piauí/PI, no âmbito do Programa Brasil Alfabetizado - exercício 2008, totalizaram R$ 73.881,60 (peça 3) . 
	4. O fundamento para a instauração da tomada de contas especial, conforme consignado na matriz de responsabilização elaborada pelo tomador de contas à peça 25, foi a constatação da seguinte irregularidade: 'irregularidades na comprovação da execução dos recursos: realização de despesa por meio de cheques não nominativos e ausência de documentação comprobatória da execução do programa'.
	5. O responsável arrolado na fase interna foi devidamente comunicado, conforme peças 9-10, 13-14, 15-16 e 19-20, e diante da ausência de justificativas suficientes para elidir a irregularidade e da não devolução dos recursos, instaurou-se a tomada de contas especial.
	6. No relatório de TCE (peça 26) , o tomador de contas concluiu que o prejuízo importava no valor original de R$ 76.832,40, imputando responsabilidade à João Deolindo de Carvalho, Prefeito Municipal de Alagoinha do Piauí/PI no período de 1/1/2008 a 31/12/2008, na condição de gestor dos recursos. 
	7. Em 31/8/2020, a Controladoria-Geral da União emitiu o relatório de auditoria (peça 30) , em concordância com o relatório do tomador de contas. O certificado de auditoria e o parecer do dirigente do órgão de controle interno concluíram pela irregularidade das presentes contas (peças 31 e 32) .
	8. Em 15/9/2020, o Ministro responsável pela área atestou haver tomado conhecimento das conclusões contidas no relatório e certificado de auditoria, bem como do parecer conclusivo do dirigente do órgão de controle interno, manifestando-se pela irregularidade das contas, e determinou o encaminhamento do processo ao Tribunal de Contas da União (peça 33) .
	9. Na instrução inicial (peça 38) , analisando-se os documentos nos autos, concluiu-se pela necessidade de realização de citação para a seguinte irregularidade: 
	9.1. Irregularidade 1: não comprovação da boa e regular aplicação dos recursos, considerando a realização de despesa por meio de cheques não nominativos, ausência de documentação comprobatória e a ausência de registro que ateste o recebimento dos materiais adquiridos e/ou dos serviços prestados na execução do Programa Brasil Alfabetizado - exercício de 2008, conforme constatado nos itens 1.3, 1.4 e 1.5 do Relatório de Auditoria 5/2011 (peça 8) e Pareceres 2.363/2016 e 1.289/2017 do FNDE (peças 12 e 18) . 
	9.1.1. Evidências da irregularidade: documentos técnicos presentes nas peças 8, 12 e 18.
	9.1.2. Normas infringidas: art. 37, caput, c/c o art. 70, parágrafo único, da Constituição da República Federativa do Brasil, art. 93 do Decreto-lei 200/1967; art. 66, caput, do Decreto 93.872/1986, Resolução/CD/FNDE 36, de 22/7/2008, Resolução CD/FNDE 45, de 18 de setembro de 2007, e alterações posteriores, observando-se o disposto nas regras definidas na Portaria FNDE 548/2018. 
	9.2. Débitos relacionados ao responsável João Deolindo de Carvalho (CPF: XXX.755.053-XX) :
	Data de ocorrência
	Valor histórico
		Data de ocorrência
	Valor histórico

	21/10/2008
	R$ 2.000,00
		29/12/2008
	R$ 1.620,00

	12/11/2008
	R$ 968,40
		29/12/2008
	R$ 1.754,00

	19/12/2008
	R$ 8.620,00
		29/12/2008
	R$ 1.846,00

	19/12/2008
	R$ 814,00
		29/12/2008
	R$ 5.960,00

	19/12/2008
	R$ 485,00
		29/12/2008
	R$ 2.700,00

	19/12/2008
	R$ 3.905,00
		30/12/2008
	R$ 8.100,00

	19/12/2008
	R$ 2.440,00
		30/12/2008
	R$ 28.620,00

	29/12/2008
	R$ 7.000,00
			
	9.2.1. Cofre credor: Fundo Nacional de Desenvolvimento da Educação.
	9.2.2. Responsável: João Deolindo de Carvalho (CPF: XXX.755.053-XX) .
	9.2.2.1. Conduta: realizar despesas por meio de cheques não nominativos, não apresentar documentação comprobatória e não atestar o recebimento dos materiais adquiridos e/ou dos serviços prestados na execução dos recursos no Programa Brasil Alfabetizado - exercício de 2008, conforme constatado nos itens 1.3, 1.4 e 1.5 do Relatório de Auditoria 5/2011 (peça 8) e Pareceres 2.363/2016 e 1.289/2017 do FNDE (peças 12 e 18) .
	9.2.2.2. Nexo de causalidade: A realização de despesas sem a devida comprovação, com recursos federais repassados no âmbito do instrumento em questão, impediu o estabelecimento do nexo causal entre os referidos recursos e as despesas apresentadas, resultando na impugnação das despesas e, consequentemente, em presunção de dano ao erário.
	9.2.2.3. Culpabilidade: não há excludentes de ilicitude, de culpabilidade e de punibilidade; é razoável supor que o responsável tinha consciência da ilicitude de sua conduta; era exigível conduta diversa da praticada, qual seja, comprovar a compatibilidade entre as despesas realizadas e a movimentação financeira dos recursos repassados no âmbito do instrumento. 
	10. Encaminhamento: citação.
	[...]
	12. Conforme Despacho de Conclusão das Comunicações Processuais (peça 52) , as providências inerentes às comunicações processuais foram concluídas. 
	13. Transcorrido o prazo regimental, o responsável João Deolindo de Carvalho apresentou defesa, que será analisada na seção Exame Técnico.
	ANÁLISE DOS PRESSUPOSTOS DE PROCEDIBILIDADE DA IN/TCU 71/2012
	Avaliação de Viabilidade do Exercício do Contraditório e Ampla Defesa
	14. Verificou-se que não houve o transcurso de mais de dez anos desde o fato gerador sem que tenha havido a notificação do responsável pela autoridade administrativa federal competente (art. 6º, inciso II, c/c o art. 19 da IN-TCU 71/2012, modificada pela IN-TCU 76/2016) , haja vista que o vencimento do prazo para prestação de contas se deu em 31/10/2009 e o responsável foi notificado sobre a irregularidade pela autoridade administrativa competente conforme segue:
	14.1. João Deolindo de Carvalho, por meio do ofício acostado à peça 9, recebido em 27/4/2012, conforme AR (peça 10) .
	Valor de Constituição da TCE
	15. Constatou-se, ainda, que o valor atualizado do débito apurado (sem juros) em 1/1/2017 é de R$ 127.259,42, portanto superior ao limite mínimo de R$ 100.000,00, na forma estabelecida conforme os arts. 6º, inciso I, e 19 da IN-TCU 71/2012, modificada pela IN-TCU 76/2016. 
	OUTROS PROCESSOS/DÉBITOS NOS SISTEMAS DO TCU COM OS MESMOS RESPONSÁVEIS
	16. Informa-se que não foi encontrado débito imputável ao responsável em outros processos no Tribunal.
	17. A tomada de contas especial está, assim, devidamente constituída e em condição de ser instruída.
	EXAME TÉCNICO
	Da defesa do responsável João Deolindo de Carvalho
	18. O responsável apresentou defesa, que passa a ser analisada em seguida:
	19. Argumento 1 (peça 51, p. 2) :
	19.1. O responsável alega que no fim da gestão do prefeito anterior, no ano de 2008, na qualidade de vice-prefeito, assumiu o cargo de prefeito por menos de um ano. Afirma que todos os atos administrativos foram realizados dentro dos ditames legais, porém, com ingresso do opositor político (em 2009) , não foram achados os documentos comprobatórios, que sumiram dos arquivos da prefeitura, mesmo tendo deixado os originais para a prestação de contas. Ressalta ser de fácil comprovação a boa-fé, eis que foram aprovadas as contas e a gestão, concluindo que não houve desvio de recursos ou locupletamento de verbais federais.
	20. Análise do argumento 1: 
	20.1. O responsável não apresentou qualquer evidência material que afaste as irregularidades e o dano ao erário, com relação aos apontamentos registrados nos itens 1.3, 1.4 e 1.5 do Relatório de Auditoria 5/2011 (peça 8) e Pareceres 2.363/2016 e 1.289/2017 do FNDE (peças 12 e 18) . O Fundo apurou nesta TCE a realização de despesas por meio de cheques não nominativos, ausência de documentação comprobatória e ausência de ateste do recebimento dos materiais adquiridos e/ou dos serviços prestados na execução do Programa Brasil Alfabetizado - exercício de 2008. Tal conduta fere o disposto nas normas reguladoras, como a Resolução/CD/FNDE 36, de 22/7/2008, Resolução CD/FNDE 45, de 18 de setembro de 2007, e alterações posteriores, observando-se o disposto nas regras definidas na Portaria FNDE 548/2018.
	20.2. Observe-se, no item 1.3 do Relatório de Auditoria 5/2011 (peça 8, p. 4) , que foram encaminhadas ao FNDE cópias autenticadas dos extratos, das notas fiscais e dos recibos informados na prestação de contas, porém foram enviadas cópias sem autenticação, tais como: curriculum e Plano de Curso do prestador de serviços - Fundação Madre Juliana, folhas de frequência, Relação de Bolsistas, Calendário - 2008 e Listas de Professores, mantendo o Fundo a irregularidade, eis que o § 4º do art. 29 da Resolução/CD/FNDE 36, de 22/7/2008, estabelece que as despesas realizadas na execução do Brasil Alfabetizado devem ser comprovadas mediante documentos fiscais originais ou equivalentes, na forma da legislação regulamentar (...) .
	20.3. Por outra via, o item 1.4 do Relatório de Auditoria 5/2011 (peça 8, p. 7) consignou a ausência de identificação, nas notas fiscais, do nome do Programa e do FNDE, o que contraria o disposto no § 4º do art. 29 da Resolução/CD/FNDE 36, de 22/7/2008. Para fundamentar a sua posição, citou o FNDE o item 15 do voto do Ministro-Relator que fundamentou o Acórdão 795/2008-TCU-Primeira Câmara, com o seguinte entendimento sobre a identificação dos documentos: 'não se trata de preceito inútil, pois visa a relacionar os documentos comprobatórios ao programa, de modo a evitar que o mesmo documento fiscal seja utilizado para comprovar despesas de mais de uma fonte'.
	20.4. O item 1.5 do Relatório de Auditoria 5/2011 (peça 8, p. 9) , por sua vez, constatou a ausência de ateste do recebimento dos materiais adquiridos e/ou dos serviços contratados, o que contraria o disposto nos arts. 73 e 74 da Lei 8.666, de 21/6/1993, c/c o disposto no inciso III do § 2º do art. 63 da Lei 4.320, de 17/3/1964, sendo que a liquidação da despesa tem por base os comprovantes da entrega de material ou da prestação efetiva do serviço. Ademais, em consulta à Secretaria Municipal de Finanças do Município de Teresina/PI com relação às Notas Fiscais 247 e 248, constatou-se que tais notas não foram informadas ao Fisco Municipal na Declaração de Serviços - DMS.
	20.5. Além disto, foi noticiado no Relatório de Auditoria (peça 8, p. 10) despesas sem o devido procedimento licitatório, dispensa ou inexigibilidade de licitação, não sendo celebrados contratos, além do que foram realizados pagamentos por meio de cheques não nominais, o que impossibilita a identificação dos beneficiários/credores e a realização da conciliação bancária com a documentação comprobatória. Tais constatações fizeram parte dos Pareceres 2.363/2016 e 1.289/2017 do FNDE (peças 12 e 18) , além do Relatório de TCE (peça 26) . 
	20.6. Fato mais grave que se verificou na TCE foi a denúncia relatada à peça 7, de que um cheque único, no valor de R$ 57.600,00, não nominal, teria custeado uma série de despesas, de diferentes fornecedores. Segundo apurado, o Programa Brasil Alfabetizado foi aprovado no município em 11/11/2008, com anuência do Prefeito João Deolindo de Carvalho, com valor de R$ 57.600,00, sendo que houve liberação do recurso em 20/12/2008, verificando-se a compensação de um único cheque neste valor em 30/12/2008 (peça 4, p. 14) . 
	20.7. É importante registrar que o valor de R$ 57.600,00, de que trata a denúncia, foi debitado na conta específica do programa, por meio do Cheque 850013 (peça 6, p. 1) , último dia útil do ano e penúltimo dia de mandato do então gestor em 2008, verificando-se no demonstrativo da execução da receita e da despesa da prestação de contas (peça 5, pp. 4-5) , despesas realizadas com distintos fornecedores (empresas Norte Sul Alimentos e LA Mascarenhas Capacitação) , conforme tabela abaixo, que uma vez somadas, perfazem o valor do cheque.
	Data
	Valor (R$) 
	Favorecido

	30/12/2008
	7.000,00
	Norte Sul Alimentos

	30/12/2008
	1.620,00
	Norte Sul Alimentos

	30/12/2008
	1.754,00
	Norte Sul Alimentos

	30/12/2008
	1.846,00
	Norte Sul Alimentos

	30/12/2008
	5.960,00
	Norte Sul Alimentos

	30/12/2008
	2.700,00
	Norte Sul Alimentos

	30/12/2008
	8.100,00
	LA Mascarenhas

	30/12/2008
	28.620,00
	LA Mascarenhas

	Total
	57.600,00
	
	20.8. Importa destacar o contido no item 2.3 do Relatório de Auditoria do FNDE (peça 8, p. 15) , no sentido que, em relação à denúncia ' (...) não foi encontrado nada que venha a comprovar o uso legal deste dinheiro, bem como prestação de contas. Informamos, ainda, que não foi dado entrada no almoxarifado central de nenhum material para o uso do programa', relativa ao repasse no valor de R$ 57.600,00, debitado à conta específica do programa mediante o Cheque 850013, em 30/12/2008.
	20.9. Incide sobre o gestor o ônus da prova quanto à regular aplicação dos valores que lhe foram confiados para consecução do objeto pactuado, o que decorre de expressa disposição contida no parágrafo único do art. 70 da Constituição Federal, bem assim do disposto no art. 93 do Decreto-lei 200/1967, c/c o art. 66 do Decreto 93.872/1986 (Acórdão 317/2010-TCU-Plenário, 5.964/2009 - 2ª Câmara, 153/2007 - Plenário, 1.293/2008 - 2ª Câmara e 132/2006 - 1ª Câmara) .
	20.10. Conforme estabelecido no inciso III do § 2º do art. 63 da Lei 4.320/1964 e em consolidada jurisprudência deste Tribunal, a atestação do documento comprobatório dos gastos é procedimento imprescindível à comprovação da correta liquidação da despesa, pois certifica o recebimento dos bens ou serviços a serem pagos. (Acórdão 5848/2013-TCU-Primeira Câmara, Relator: Ministra Ana Arraes; 1.213/2014 - 1ª Câmara, Relator: Ministro José Múcio Monteiro; 5.335/2011 - 1ª Câmara, Relator: Ministro Ubiratan Aguiar) .
	20.11. A jurisprudência desta Corte de Contas também tem entendimento consolidado de que a comprovação da regular aplicação de transferências governamentais requer a demonstração do vínculo causal entre as despesas realizadas e os recursos recebidos. São nesse sentido os Acórdão 933/2013-TCU-Plenário, Ministra Ana Arraes; 6.098/2017 - 1ª Câmara, Relator: Ministro Benjamin Zymler; 9.544/2017 - 1ª Câmara, Relator: Ministro Augusto Nardes, dentre muitos outros.
	20.12. Destarte, se o gestor não comprovar a boa e regular aplicação dos recursos públicos que estão sob sua tutela gerencial, a ele será imputado o débito correspondente e a multa aplicável ao caso concreto. Trata-se, em verdade, da culpa presumida, pela incidência da culpa contra a legalidade, tendo em vista tratar-se de atos dos responsáveis que descumpriram a norma legal.
	20.13. Rejeitam-se, deste modo, os argumentos, mantendo-se os respectivos débitos.
	21. Argumento 2 (peça 51, p. 3) :
	21.1. O responsável alega que se tenta, a todo custo, materializar o crime de improbidade administrativa, buscando entendimentos que não caracterizam o caso em tela, não existindo nos autos qualquer prova de enriquecimento ilícito, portanto, não se pode falar em tal ilicitude. Também, não existe nos autos dano causado com lesão ao erário, ou desrespeito ao princípio da boa gestão, uma vez que cumpriu a contento todas as orientações legais para condução e prestação de contas, não podendo ser punido. Por conduzir a uma sanção, os tipos devem ser interpretados restritivamente, sendo adotada regras próprias do direito.
	21.2. Aponta com base na doutrina, decisões judiciais e Lei de Improbidade Administrativa (Lei 8.429/1992) , a ausência do elemento subjetivo dolo, ou ainda, do dolo específico, sendo o último, circunstância necessária e imprescindível para tipificar a conduta, mesmo quando se entender a possibilidade de o gestor ter agido com dolo. 
	21.3. Conforme expõe, a Lei de Improbidade Administrativa nasceu com o intuito de proteger a moralidade e preservar a coisa pública, devendo combater exclusivamente o administrador público que atue com desonestidade. Portanto, os fatos narrados na denúncia estão longe de configurar um ato de improbidade, pois carecem de requisitos mínimos previstos na tipificação legal. O enquadramento do agente público na Lei de Improbidade pressupõe a devida tipicidade legal, contudo, embora a lei defina diferentes hipóteses para cada uma das espécies de atos de improbidade, pode-se entender que aquelas não constituem um rol exaustivo, haja vista a utilização do termo notadamente no caput de cada um dos respectivos dispositivos. Na prática, o fator relevante para o enquadramento do agente público na Lei de Improbidade é a ocorrência de dolo ou culpa, e a conduta será ímproba quando conscientemente atentar contra a moralidade. 
	21.4. Em nenhum momento, segundo versa, houve a demonstração de ter sido doloso ou culposo o 'suposto' ato de apropriação do réu, se é que este aconteceu. Assim, ausente o dolo geral, imprescindível para a configuração da conduta imputada, ou ausentes o dolo genérico e o dolo específico, bem como qualquer culpa do réu, resta não tipificada a conduta descrita pela inicial. O responsável reitera que inexistiu ato doloso de improbidade administrativa. Dessa forma, deve ser reconhecido que houve ausência de pressupostos para instauração da tomada de contas especial.
	22. Análise do argumento 2: 
	22.1. O responsável confunde a instância administrativa desta Tomada de Contas Especial, regulada pela Lei 8.443/1992, com a cível, relativa às ações de improbidade administrativa, tratada no âmbito judicial e regulada pela Lei 8.429/1992. 
	22.2. As matérias sujeitas ao controle do Tribunal de Contas não são vinculadas a uma conduta dolosa do agente, bastando a existência do elemento culpa por ação ou omissão, tendo em vista que a responsabilidade imputada ao responsável decorre do fato de que lhe recai a obrigação de comprovar a boa e regular aplicação dos recursos públicos, por força do que dispõe o parágrafo único do art. 70 da Constituição Federal e o art. 93 do Decreto-lei 200/1967. 
	22.3. Neste contexto, a possível ausência de dolo ou de locupletamento do gestor faltoso não o exime de reparar o dano causado ao erário, haja vista não se tratar de sanção a ele imposta, mas, sim, o dever de recompor os prejuízos decorrentes de sua ação ou omissão. A jurisprudência do Tribunal é vasta neste sentido, a exemplo dos Acórdão 1517/2012-TCU-Primeira Câmara, Relator: Ministro Valmir Campelo; 10.851/2018 - 1ª Câmara, Relator: Ministro Bruno Dantas; 2.090/2018 - Plenário, Relator: Ministro José Múcio Monteiro.
	22.4. Deste modo, nega-se provimento à defesa
	23. Argumento 3 (peça 51, pp. 6-7) :
	23.1. O responsável alega que o objeto foi executado. Dessa forma, a sanção proposta é desproporcional, sendo que: a) nenhum dano ou risco ao interesse público ficou evidenciado; b) não ficou evidenciado qualquer benefício ou lucro que exorbitasse à legítima expectativa de sua atuação; e c) o histórico do autor é irretocável, sem nenhum apontamento ao longo da sua carreira pública.
	23.2. Afirma que não há qualquer evidência de má-fé, exigindo por parte da Administração Pública uma avaliação razoável, conforme especifica a doutrina, devendo se verificar se houve culpa ou dolo, e se houve um mínimo de má-fé que revele realmente a presença de um comportamento desonesto. Desta forma, mesmo que se demonstrasse comprovada alguma irregularidade, seria crucial observar a inexistência de má-fé para os fins de adequação da penalidade a ser imposta, em observância aos princípios da proporcionalidade e razoabilidade. 
	23.3. Portanto, demonstrada a boa-fé do autor, a ausência de dano, a atuação imediata para solucionar a irregularidade, bem como o seu histórico favorável, não há que se cogitar uma penalidade tão gravosa, devendo existir a ponderação dos princípios aplicáveis ao processo administrativo. Reitera que se trata de uma simples irregularidade formal, que, aliás, seria passível de nulidade somente quando lesiva ao erário público.
	23.4. Ou seja, a nulidade do ato além de prescindir de dano ao erário público, deve ser insuscetível de convalidação, e ser mais vantajoso ao interesse público a nulidade do que a sua manutenção, o que não é o caso. As atividades relacionadas no processo não conferem qualquer traço sobre algum prejuízo ao erário público, pelo contrário, traz apenas o levantamento de questões formais sem a existência de os serviços não teriam sido prestados. 
	23.5. Conforme o responsável, a única evidência concreta no processo é que os recursos foram integralmente utilizados no programa, justificando o cumprimento da meta a qual foi destinada, ficando claro que a utilização dos recursos foi prestada e apenas supõe que existiriam irregularidades formais no processo. Daí a importância de se considerar todos os elementos formadores do ato administrativo, a fim de que o servidor não seja punido severamente pelo simples fato de ocupar determinado cargo e agir em busca de solucionar os mais variados anseios da coletividade. Portanto, considerando a ausência de dano ao erário público, não há qualquer indício de improbidade, devendo ser revisto o presente processo.
	23.6. Tendo em vista que seus atos não acarretam qualquer dano ao erário, em consonância aos fatos narrados, requer o provimento das razões, excluindo o responsável do feito, por inexistir em todo o processo qualquer cominação constatada, diante da ausência de nexo causal nos atos praticados relacionados aos fatos corroborados. 
	24. Análise do argumento 3: 
	24.1. Trata-se de alegação meramente retórica e desacompanhada de qualquer elemento que a revista de plausibilidade mínima. Não foram apresentados quaisquer novos elementos que pudessem afastar a irregularidade ou o dano, nem justificar a conduta.
	24.2. Além das constatações anteriores de realização de despesa por meio de cheques não nominativos, e ausência de registro que ateste o recebimento dos materiais adquiridos e/ou dos serviços prestados na execução do Programa Brasil Alfabetizado - exercício de 2008, conforme constatado nos itens 1.3, 1.4 e 1.5 do Relatório de Auditoria 5/2011 (peça 8) e Pareceres 2.363/2016 e 1.289/2017 do FNDE (peças 12 e 18) , há relatos na TCE da falta de documentação comprobatória ou sua divergência (itens 1.8 e 1.9 do Relatório de Auditoria) , além de depoimentos de pessoal contratado que confirmam as irregularidades (peça 8, pp. 15-16) . 
	24.3. Durante os trabalhos de auditoria in loco, algumas cópias foram apresentadas, entre as quais: folha de frequência, planos de aulas e dois certificados de um curso ministrado pela empresa L. A. Mascarenhas-ME, datado de 20/2/2009, como também, cópia de relação de gêneros alimentícios em estoque e de uma foto de gêneros alimentícios embalados, datada de 23/3/2009, posterior à data dos certificados. 
	24.4. Diante das informações, seis pessoas constantes da folha de frequência foram convidadas, segundo a Auditoria, a prestar informações, sendo que elas assinaram declaração com o seguinte teor: 
	'- Iniciamos o curso de formação de alfabetizadores do Programa Brasil Alfabetizado em fevereiro de 2009, ministrado pela professora Lucinete Aragão Mascarenhas; - A duração do curso foi de 03 dias, com fornecimento de certificado de 64 horas/aulas; - Foram fornecidos alguns materiais escolares e pedagógicos durante o curso pela Secretaria Municipal; - Foi servida alimentação durante o curso pela prefeitura. - Em março de 2009, começou as aulas do curso de alfabetização e foi servida alimentação disponibilizada pela Empresa L.A. Mascarenhas aos alunos só no começo de março; - Na alimentação foi servida: sopa, biscoitos, sucos em pó e risoto; - Entre os materiais pedagógicos continham: papel A4, canetas, corretivos, clipes, fitas adesivas, pastas, almofadas e tinta para carimbo fornecidos pela Secretaria de Educação; - Os materiais escolares distribuídos pela Secretaria para os alfabetizadores foram os seguintes: lápis, borracha, caderno, apontador e caneta; - Os materiais escolares fornecidos pela Empresa L.A Mascarenhas para os alfabetizadores foram: pasta, apostila, lápis, caneta, borracha, apontador e régua; - A programação prevista no curso foi cumprida; e - No ano de 2008 não participamos do programa.' 
24.5. Das cópias apresentadas in loco e da declaração prestada, concluiu o Fundo que o plano de aula não indicou a ação e o quantitativo de recursos (serviços/materiais) empregados; a cópia da folha de frequência não contém datas e horários de realização do evento nem indica a ação; o período de sua realização, fevereiro de 2009, é posterior à realização da despesa e do encaminhamento da denúncia; a quantidade de dias da realização desse evento, três, é insuficiente para ministrar todas as aulas dos cursos de formação e descumpre a periodicidade da Formação Continuada. Os signatários declararam, também, que não participaram do Programa no exercício de 2008.
	24.6. A jurisprudência do TCU há muito se consolidou no sentido que incumbe ao gestor o ônus de produzir as evidências necessárias para comprovar o bom e regular emprego dos recursos públicos, em consonância às disposições contidas no art. 70, parágrafo único, da Constituição Federal, e no art. 93 do Decreto-Lei 200/1967. Dentre os inúmeros julgados nesse sentido, destaca-se excerto do voto condutor do Acórdão 2435/2015-TCU-Plenário, proferido pela Exma. Ministra Ana Arraes.
	24.7. Nestes termos, é dever do gestor público, em especial em tomada de contas especial, aduzir elementos probatórios consistentes, coerentes e suficientes, hábeis a demonstrar, de forma inequívoca, o bom e correto emprego das verbas geridas, de acordo com as normas pertinentes. O art. 30 da então Instrução Normativa-STN 1/1997, que regulamentava a aplicação de recursos transferidos por meio de convênios à época, determinava expressamente que as despesas serão comprovadas mediante documentos originais fiscais ou equivalentes, devendo as faturas, recibos, notas fiscais e quaisquer outros documentos comprobatórios serem emitidos em nome do convenente ou do executor, se for o caso, devidamente identificados com referência ao título e número do convênio.
	24.8. Nessa mesma linha, é oportuno destacar os ensinamentos do Ministro Ubiratan Aguiar, em sua obra 'Convênios e Tomadas de Contas Especiais', verbis:
	' (...) para comprovar a boa aplicação dos recursos é necessária a existência de uma série de nexos: o extrato bancário deve coincidir com a relação de pagamentos efetuados, que deve refletir as notas fiscais devidamente identificadas com o número do convênio, que devem ser coincidentes com a vigência do convênio e com as datas dos desembolsos ocorridos na conta específica.' (in Convênios e Tomadas de Contas Especiais: manual prático, 2ª ed. rev. e ampl., Ubiratan Aguiar et. al. Belo Horizonte: Fórum, 2005, p. 43) .
	24.9. Destarte, se o gestor não comprovar a boa e regular aplicação dos recursos públicos que estão sob sua tutela gerencial, a ele será imputado o débito correspondente e a multa aplicável ao caso concreto. Trata-se, em verdade, da culpa presumida, pela incidência da culpa contra a legalidade, tendo em vista tratar-se de atos dos responsáveis que descumpriram a norma legal.
	24.10. O art. 202, § 6º, do Regimento Interno/TCU, estabelece que, não restando configurada a boa-fé dos responsáveis, o TCU proferirá, desde logo, o julgamento definitivo de mérito pela irregularidade das contas. Nesse sentido são os Acórdão 3046/2011-TCU-Segunda Câmara, 3.371/2011 - 2ª Câmara, 4.466/2011 - 2ª Câmara, 2.555/2010 - 1ª Câmara, 4.023/2010 - 2ª Câmara, 6.229/2010 - 2ª Câmara, 4.423/2008 - 2ª Câmara, 12/2007 - 1ª Câmara, 578/2007 - Plenário, 763/2007 - 2ª Câmara, 1.861/2007 - 2ª Câmara, 880/2007 - 1ª Câmara e 1.322/2007 - Plenário, entre outros.
	24.11. Esta Corte já sedimentou entendimento de que quando se trata de processos atinentes ao exercício do controle financeiro da Administração Pública, tais como o que ora se examina, a boa-fé não pode ser presumida, devendo ser demonstrada e comprovada a partir dos elementos que integram os autos. Tal interpretação decorre da compreensão de que, relativamente à fiscalização dos gastos públicos, privilegia-se a inversão do ônus da prova, pois cabe ao gestor comprovar a boa aplicação dos dinheiros e valores públicos sob sua responsabilidade. 
	24.12. Nesse contexto, e após exame de toda a documentação carreada aos autos, não há como se vislumbrar a boa-fé na conduta do responsável. Com efeito, não alcançou ele o intento de comprovar a aplicação de parte dos recursos que lhe foram confiados, restringindo-se a apresentar justificativas improcedentes e incapazes de elidir a irregularidade cometida. São nesse sentido os Acórdão 1921/2011-TCU-Segunda Câmara, 203/2010 - Plenário, 276/2010 - Plenário, 621/2010 - Plenário, 3.975/2010 - 1ª Câmara, 860/2009 - Plenário, 1.007/2008 - 2ª Câmara, 1.157/2008 - Plenário, 1.223/2008 - Plenário, 337/2007 - 1ª Câmara, 1.322/2007 - Plenário, 1.495/2007 - 1ª Câmara, entre outros.
	24.13. Em razão dos fatos aqui expostos e da ausência de documentação comprobatória da execução do Programa, conforme subitem 1.9, concluiu-se que o Plano Plurianual de Alfabetização não foi cumprido, devendo-se rejeitar as alegações.
	Considerações finais
	25. Da análise procedida acima, verifica-se que os argumentos de defesa não foram suficientes para elidir a irregularidade pela qual está sendo responsabilizado, de forma que devem ser rejeitados.
	26. Não há elementos para que se possa efetivamente aferir e reconhecer a ocorrência de boa-fé na conduta de João Deolindo de Carvalho, podendo este Tribunal, desde logo, proferir o julgamento de mérito pela irregularidade das contas, conforme os termos dos §§ 2º e 6º do art. 202 do Regimento Interno do TCU, condenando-se o responsável ao débito apurado.
	Prescrição da Pretensão Punitiva
	27. Vale ressaltar que a pretensão punitiva do TCU (hipótese de aplicação de sanção como uma multa, por exemplo) , conforme Acórdão 1441/2016-TCU-Plenário, Relator: Ministro Benjamin Zymler, que uniformizou a jurisprudência acerca dessa questão, subordina-se ao prazo geral de prescrição indicado no art. 205 do Código Civil, que é de dez anos, contado da data de ocorrência da irregularidade sancionada, nos termos do art. 189 do Código Civil, sendo este prazo interrompido pelo ato que ordenar a citação, a audiência ou a oitiva do responsável.
	28. No caso em exame, ocorreu a prescrição da pretensão punitiva, que poderia gerar a multa prevista no art. 57 da Lei 8.443/92, uma vez que a irregularidade sancionada ocorreu em 30/12/2008, e o ato de ordenação da citação ocorreu em 16/8/2021.
	CONCLUSÃO
	29. Em face da análise promovida na seção 'Exame Técnico', propõe-se rejeitar as alegações de defesa de João Deolindo de Carvalho, uma vez que não foram suficientes para sanar as irregularidades a ele atribuídas e nem afastar o débito apurado. Ademais, inexistem nos autos elementos que demonstrem a boa-fé do responsável ou a ocorrência de outras excludentes de culpabilidade.
	30. Verifica-se, todavia, que houve a prescrição da pretensão punitiva, para efeito de aplicação de sanções, conforme análise já realizada.
	31. Tendo em vista que não constam dos autos elementos que permitam reconhecer a boa-fé do responsável, sugere-se que as suas contas sejam julgadas irregulares, nos termos do art. 202, § 6º, do Regimento Interno do TCU, com a imputação do débito atualizado monetariamente e acrescido de juros de mora, nos termos do art. 202, § 1º, do Regimento Interno do TCU, descontado o valor eventualmente recolhido.
	32. Por fim, como não houve elementos que pudessem modificar o entendimento acerca das irregularidades em apuração, mantém-se a matriz de responsabilização presente na peça 37, com a mudança da data de alguns débitos, para data posterior (mais benéfica ao responsável) , considerando a data correta do saque financeiro realizado, segundo o extrato bancário (peça 4) , conforme tabela abaixo.
	PROPOSTA DE ENCAMINHAMENTO
	33. Diante do exposto, submetemos os autos à consideração superior, propondo ao Tribunal:
	a) rejeitar as alegações de defesa apresentadas pelo responsável João Deolindo de Carvalho (CPF: XXX.755.053-XX) ; 
	b) julgar irregulares, nos termos dos arts. 1º, inciso I; 16, inciso III, alíneas 'b' e 'c', da Lei 8.443/1992, c/c os arts. 19 e 23, inciso III, da mesma Lei, as contas do responsável João Deolindo de Carvalho (CPF: XXX.755.053-XX) , condenando-o ao pagamento das importâncias a seguir especificadas, atualizadas monetariamente e acrescidas dos juros de mora, calculadas a partir das datas discriminadas até a data da efetiva quitação do débito, fixando-lhe o prazo de quinze dias, para que comprove, perante o Tribunal, o recolhimento das referidas quantias aos cofres do Fundo Nacional de Desenvolvimento da Educação, nos termos do art. 23, inciso III, alínea 'a', da citada lei, c/c o art. 214, inciso III, alínea 'a', do Regimento Interno do TCU.  
	Débitos relacionados ao responsável João Deolindo de Carvalho (CPF: XXX.755.053-XX) :
	Data de ocorrência
	Valor histórico
		Data de ocorrência
	Valor histórico

	21/10/2008
	R$ 2.000,00
		29/12/2008
	R$ 1.620,00

	12/11/2008
	R$ 968,40
		29/12/2008
	R$ 1.754,00

	19/12/2008
	R$ 8.620,00
		29/12/2008
	R$ 1.846,00

	19/12/2008
	R$ 814,00
		29/12/2008
	R$ 5.960,00

	19/12/2008
	R$ 485,00
		29/12/2008
	R$ 2.700,00

	19/12/2008
	R$ 3.905,00
		30/12/2008
	R$ 8.100,00

	19/12/2008
	R$ 2.440,00
		30/12/2008
	R$ 28.620,00

	29/12/2008
	R$ 7.000,00
			
	Valor atualizado do débito (com juros) em 3/3/2022: R$ 219.084,72.
	c) autorizar, desde logo, a cobrança judicial das dívidas, caso não atendida a notificação, na forma do disposto no art. 28, inciso II, da Lei 8.443/1992;
	d) autorizar também, desde logo, se requerido, com fundamento no art. 26 da Lei 8.443/1992, c/c o art. 217, § 1º, do Regimento Interno do TCU, o parcelamento da dívida em até 36 parcelas, incidindo, sobre cada parcela, corrigida monetariamente, os correspondentes acréscimos legais, fixando-lhe o prazo de quinze dias, a contar do recebimento da notificação, para comprovar, perante o Tribunal, o recolhimento da primeira parcela, e de trinta dias, a contar da parcela anterior, para comprovar os recolhimentos das demais parcelas, devendo incidir, sobre cada valor mensal, atualizado monetariamente, os juros de mora devidos, no caso do débito, na forma prevista na legislação em vigor, alertando o responsável de que a falta de comprovação do recolhimento de qualquer parcela importará o vencimento antecipado do saldo devedor, nos termos do § 2º do art. 217 do Regimento Interno deste Tribunal; 
	e) enviar cópia do acórdão a ser prolatado à Procuradoria da República no Estado do Piauí, nos termos do § 3º do art. 16 da Lei 8.443/1992, c/c o § 7º do art. 209 do Regimento Interno do TCU, para adoção das medidas cabíveis;
	f) enviar cópia do acórdão que vier a ser proferido ao Fundo Nacional de Desenvolvimento da Educação e ao responsável, para ciência;
	g) informar à Procuradoria da República no Estado do Piauí, ao Fundo Nacional de Desenvolvimento da Educação e ao responsável que a presente deliberação, acompanhada do relatório e do voto que a fundamenta, está disponível para a consulta no endereço www.tcu.gov.br/acordaos, além de esclarecer que, caso requerido, o TCU poderá fornecer sem custos as correspondentes cópias, de forma impressa; e
	h) informar à Procuradoria da República no Estado do Piauí que, nos termos do parágrafo único do art. 62 da Resolução-TCU 259/2014, os procuradores e membros do Ministério Público credenciados nesta Corte podem acessar os presentes autos de forma eletrônica e automática, ressalvados apenas os casos de eventuais peças classificadas como sigilosas, as quais requerem solicitação formal."
3.	O Ministério Público junto ao TCU, representado neste processo pela Procuradora-Geral Cristina Machado da Costa e Silva, manifestou concordância, no mérito, com a análise da unidade técnica, no sentido de não existirem elementos que permitam concluir pela boa e regular execução das despesas. 
4.	Não obstante essa conclusão, o MPTCU divergiu do encaminhamento proposto, por entender ter havido incidência da prescrição intercorrente na apuração dos fatos, de acordo com a Lei 9.873/1999. Propôs, assim, o arquivamento do processo, sem julgamento de mérito, por ausência de pressupostos de constituição e desenvolvimento válido e regular do feito.
	É o relatório.

Fabiano Pereira da Silva (6115/OAB-PI), Márcio Alberto Pereira Barros (4919/OAB-PI) e outros.

TOMADA DE CONTAS ESPECIAL. FNDE. MUNICÍPIO DE ALAGOINHA DO PIAUÍ. PROGRAMA BRASIL ALFABETIZADO. NÃO COMPROVAÇÃO DA REGULAR APLICAÇÃO DOS RECURSOS. CITAÇÃO DO EX-PREFEITO. ALEGAÇÕES DE DEFESA INSUFICIENTES PARA AFASTAR AS IRREGULARIDADES. UTILIZAÇÃO DE CHEQUES NÃO NOMINAIS. IMPOSSIBILIDADE DE ESTABELECER NEXO DE CAUSALIDADE ENTRE OS PAGAMENTOS E AS DESPESAS REALIZADAS. CONTAS IRREGULARES. PRESCRIÇÃO DA PRETENSÃO PUNITIVA.

TOMADA DE CONTAS ESPECIAL (TCE)

Secretaria de Controle Externo de Tomada de Contas Especial (SecexTCE)

Em exame tomada de contas especial instaurada pelo Fundo Nacional de Desenvolvimento da Educação - FNDE contra João Deolindo de Carvalho, ex-prefeito de Alagoinha do Piauí/PI, em razão de irregularidades na aplicação dos recursos do Programa Brasil Alfabetizado. 
2. 	No âmbito daquele programa, foram repassados ao município, em 2008, R$ 73.881,60, transferido em duas parcelas: R$ 16.281,60 e R$ 57.600,00, depositadas, respectivamente, em 3/11/2008 e 24/12/2008.
3.	Fiscalização in loco promovida pela Auditoria Interna do FNDE (peça 8) apontou várias irregularidades na documentação comprobatória da execução do programa, incluindo o pagamento de despesas por meio de cheques não nominativos, glosando o total das despesas.
4.	Regularmente citado, o responsável apresentou alegações de defesa que a SecexTCE considerou insuficientes para sanar as irregularidades a ele atribuídas. A unidade técnica propôs, assim, rejeitar as alegações de defesa do responsável e julgar irregulares suas contas, condenando-o em débito, sem aplicação de multa, contudo, devido à ocorrência da prescrição da pretensão punitiva segundo os critérios delineados no Acórdão 1441/2016-TCU-Plenário.
5.	Apesar de concordar com a análise de mérito desenvolvida pela SecexTCE, o Ministério Público de Contas manifestou-se pelo arquivamento dos autos nos termos do art. 169, inciso III, do Regimento Interno/TCU, seja pela prescrição das pretensões ressarcitória e punitiva, com base na Lei 9.873/1999, seja pela ausência de pressupostos de constituição e desenvolvimento válido e regular do feito, sem julgamento de mérito, com fundamento no art. 212 do RITCU.
6.	Com as devidas vênias, não posso acompanhar a posição defendida pelo MP/TCU.
7.	Em relação à prescrição da pretensão ressarcitória, é de ampla ciência que o Supremo Tribunal Federal - STF, ao apreciar o Recurso Extraordinário - RE 636.886, fixou, em repercussão geral, a tese de que "é prescritível a pretensão de ressarcimento ao erário fundada em acórdão de Tribunal de Contas" (Tema 899) .
8.	Entretanto, esta Corte tem se guiado pelo entendimento de que tal juízo diz respeito à fase de execução judicial de deliberação do Tribunal de Contas, tanto assim que, para resolver o caso concreto em que foi delineada, foi necessária a utilização da Lei 6.830/1980, a Lei de Execuções Fiscais, diploma legal evidentemente inaplicável à fase que antecede a formação do título executivo extrajudicial, caracterizada pela atuação do órgão de controle externo até a prolação do acórdão.
9.	Assim, até que esta Corte de Contas reveja seus procedimentos, continua válido o posicionamento do STF, em 2008, no Mandado de Segurança - MS 26.210, oportunidade em que foi reconhecida a imprescritibilidade das ações de ressarcimento ao erário, bem como a Súmula TCU 282, cujo conteúdo é no mesmo sentido.
10.	No que se refere à pretensão punitiva, alinho-me aos critérios definidos em incidente de uniformização de jurisprudência, por meio do Acórdão 1441/2016-TCU-Plenário, com amparo no Código Civil, que estabelece o prazo de 10 anos para a sua ocorrência, contado a partir da data do fato impugnado e interrompido pelo ato que ordenar a citação, a audiência ou a oitiva da parte. Sob tais balizas, reconheço a existência da prescrição no caso ora em exame, consoante assinalado no parecer da SecexTCE.
11.	Quanto ao mérito, concordo que as contas do ex-prefeito João Deolindo de Carvalho devem ser julgadas irregulares, condenando-o ao ressarcimento do dano. Assinalo, contudo que houve uma certa imprecisão na quantificação do débito, como passo a demonstrar.
12.	Na tabela abaixo encontra-se sintetizada a execução financeira da conta específica do Programa Brasil Alfabetizado no ano de 2008, com a identificação de: fornecedores, serviços prestados, notas fiscais emitidas e respectivos meio de pagamento:
	Data
	Cheque
	Valor
 (R$) 
	Favorecido
CNPJ/CPF
	Produto/
Serviço
	NF/
REC
	Data
	Valor
 (R$) 

	14/01/2008
	850001
	5.970,00
	Fundação Madre Juliana
05.127.511/0001-92
	Capacitação de Alfabetizadores
	396
	14/01/2008
	5.970,00

	21/01/2008
	850002
	1.700,00
	Rodrigo Venâncio de Lima
007.938.133-28
	Hospedagem e Alimentação
	RB s/n
	12/01/2008
	1.700,00

	27/10/2008
	850003
	700,00
	LM Papelaria 04.784.066/0001-70
	Material 
Escolar
	1081
	21/10/2008
	700,00

	27/10/2008
	850004
	400,00
	LM Papelaria 04.784.066/0001-70
	Material 
Escolar
	1082
	21/10/2008
	400,00

	27/10/2008
	85006
	2.700,00
	Mercadinho São Francisco 04.262.604/0001-67
	Gêneros Alimentícios
	0629
	22/10/2008
	2.700,00

	Valor não considerado na citação do responsável
	11.470,00

	04/11/2008
	850005
	2.000,00
	LM Papelaria 04.784.066/0001-70
	Material 
Escolar
	1083
	21/10/2008
	2.000,00

	14/11/2008
	850007
	968,40
	Izídio José Neto 353.620.223-34
	Transporte
	14470
	12/11/2008
	968,40

	19/12/2008
	850008
	8.620,00
	Influente R & A Ltda. 08.007.868/0001-25
	Capacitação de Professores
	247
	19/12/2008
	8.620,00

	19/12/2008
	850009
	814,00
	Norte Sul Alimentos Ltda. 03.586.001/0001-58
	Material 
Escolar
	3157
	19/12/2008
	814,00

	19/12/2008
	850010
	485,00
		Material de Expediente
	3158
	19/12/2008
	485,00

	19/12/2008
	850011
	3.905,00
		Gêneros Alimentícios
	3156
	19/12/2008
	3.905,00

	19/12/2008
	850012
	2.440,00
	Influente R & A Ltda. 08.007.868/0001-25
	Reprodução Mat. Pedagógico
	248
	19/12/2008
	2.440,00

	30/12/2008
	850013
	57.600,00
	Norte Sul Alimentos Ltda. 03.586.001/0001-58
	Gêneros Alimentícios
	3243
	29/12/2008
	7.000,00

					Material 
Escolar
	3240
	29/12/2008
	1.620,00

					Material 
Escolar
	3242
	29/12/2008
	1.754,00

					Gêneros Alimentícios
	3241
	29/12/2008
	1.846,00

					Gêneros Alimentícios
	3244
	29/12/2008
	5.960,00

					Material 
Escolar
	3239
	29/12/2008
	2.700,00

				L.A. Mascarenhas Capacitação 02.660.699/0001-41
	Reprodução Mat. Pedagógico
	92
	30/12/2008
	8.100,00

					Formação de Alfabetizadores
	91
	30/12/2008
	28.620,00

	Valor total da citação do responsável
	76.832,40

13.	A citação foi realizada considerando apenas as despesas feitas após a transferência da primeira parcela dos recursos federais, ocorrida em 3/11/2008. Foram ignorados, desse modo, os dispêndios anteriores a esta data, custeados com transferência do mesmo programa, efetuada em 26/12/2007. Apesar de essa verba ser referente ao exercício anterior, os valores foram integralmente executados por João Deolindo de Carvalho em 2008, não havendo razões para que fossem excluídas do cálculo do débito.
14. 	Observo, porém, que a baixa materialidade dos valores envolvidos não recomenda a realização de nova citação do responsável, uma vez que o custo de tal medida com certeza superaria, em muito, eventual benefício. Nesse contexto, dou prosseguimento à análise do feito apenas com base nos itens que foram objeto de citação do responsável.
15.	Apesar de, no aspecto puramente formal, uma parcela da prestação de contas apresentada pelo ex-gestor conter elementos mínimos que em tese tornariam passível a sua aprovação, verifico uma série de inconsistências ou irregularidades que levantam dúvidas quanto à regular aplicação dos recursos como um todo, na linha apontada no parecer elaborado pela auditoria interna do FNDE (peça 8) .
16. 	Os Cheques 850005 (R$ 2.000,00) , 850007 (R$ 968,40) e 850013 (R$ 57.600,00) foram emitidos ao portador, impedindo que se conheça seu real destinatário.
17. 	A realização de pagamentos por meio de cheques não nominais contraria o disposto na Resolução/CD/FNDE 45/2007, a qual estabelece que a movimentação dos recursos da conta especifica deverá realizar-se, exclusivamente, mediante meios de pagamento que permitam identificar sua destinação. O descumprimento desta regra inviabiliza a vinculação dos pagamentos às respectivas despesas e impossibilita a comprovação da correta aplicação dos recursos.
18.	Dentre esses casos, chama mais atenção a utilização de um único cheque (850013) para pagar várias despesas com mais de um fornecedor, o que deixa claro que o valor foi sacado em dinheiro. Esse cheque, no valor de R$ 57.600,00, que representa 75% do débito, foi creditado na conta específica do programa no último dia útil do ano e penúltimo dia de mandato do então gestor.
19.	As notas fiscais emitidas pelas empresas Norte Sul Alimentos Ltda. (NFs 3156, 3157, 3158, 3239, 3240, 3241, 3242, 3243 e 3244) e L.A. Mascarenhas Capacitação (NFs 91 e 92) , bem como as de número 1083, emitida pela LM Papelaria, e 248, emitida pela Influente R&A Ltda., não contêm referência ao programa ou ao FNDE.
20.	A ausência dessas informações contraria o disposto no art. 29, § 4º, da Resolução/CD/FNDE 36/2008, além de esse registro constituir medida essencial para vincular os documentos fiscais ao programa, de modo a evitar que sejam utilizados para comprovar despesas de mais de uma fonte.
21. 	Não foram apresentadas cópias dos procedimentos licitatórios, de dispensa ou inexigibilidade de licitação, bem como os contratos relativos às despesas incorridas. Dessa forma, não há qualquer documento que demonstre a forma de contratação/aquisição dos bens e serviços que teriam sido supostamente empregados no programa.
22.	Também não há elementos suficientes para comprovem a execução do programa. De acordo com a auditoria do FNDE:
	"Das cópias apresentadas in loco e da declaração prestada, conclui-se o seguinte: o plano de aula não indica a ação e o quantitativo de recursos (serviços/materiais) empregados; a cópia da folha de frequência não contém datas e horários de realização do evento nem indica a ação do PPAlfa; o período de sua realização, fevereiro de 2009, é posterior à realização da despesa e do encaminhamento da denúncia à Secad; a quantidade de dias da realização desse evento, três, é insuficiente para ministrar todas as aulas dos cursos de formação e descumpre a periodicidade da Formação Continuada. Os signatários [indicados nas listas de presença e questionados pela equipe de fiscalização] declararam, também, que não participaram do Programa no exercício de 2008."
23.	Nesse contexto, a prestação de contas apresentada não é capaz de demonstrar a regular aplicação dos recursos públicos, devendo o montante total transferido ser devolvido pelo responsável. Registro, ainda, não ser cabível a aplicação suplementar da multa prevista no art. 57 da Lei 8.443/1992 ao ex-gestor por ter sido reconhecida a prescrição da pretensão punitiva deste Tribunal, como mencionado anteriormente.
	Ante o exposto, manifesto minha anuência à proposta de encaminhamento da unidade técnica, e voto por que este Tribunal adote a minuta de acórdão que ora submeto à apreciação deste Colegiado.
TCU, Sala das Sessões, em 16 de agosto de 2022.
JORGE OLIVEIRA 
Relator